臺灣板橋地方法院刑事判決　　　　　　　 96年度易字第138號
公　訴　人　臺灣板橋地方法院檢察署檢察官
被　　　告　乙○○
上列被告因侵占案件，經檢察官提起公訴〔９５年度偵字第２４
４５５號〕；本院合議庭裁定由受命法官獨任進行簡式審判程序
，茲判決如下：
    主  文
乙○○意圖為自己不法之所有，而侵占對於業務上所持有之物，
處有期徒刑柒月。
    事  實
甲、乙○○自民國〔下同〕７５年１１月５日起，迄９０年２月
　　２２日止，在國泰人壽保險股份有限公司〔下稱國泰公司〕
　　擔任外務股股長，職司代表國泰公司收費服務、各種保險金
　　給付申請及款項轉交、保單質押貸款之申請、利息之收取及
　　償還款解繳給公司等事務，為從事業務之人。８８年７月８
　　日，代表國泰公司，收取保戶林昱伶委託甲○○〔原名潘麗
　　貞〕轉交之保險費新臺幣〔下同〕伍萬參仟陸佰柒拾參元後
　　，竟基於意圖為自己不法所有之犯意，將之侵占入己，經國
　　泰公司發覺後，乙○○另開立票據號碼0000000號、
　　發票日為８８年９月３０日、票面金額伍萬參仟陸佰柒拾參
　　元之支票１紙與國泰公司，惟經國泰公司提示，未獲付款。
乙、案經國泰公司訴由臺灣臺南地方法院檢察署呈請臺灣高等法
    院檢察署檢察長令轉臺灣板橋地方法院檢察署檢察官偵查起
    訴。
    理  由
甲、上揭事實，業據被告坦承不諱〔參見本院準備程序筆錄、簡
    式審判筆錄〕，核與(一)告訴人國泰公司指訴被害情節。(二)證
    人甲○○、林昱伶結證情節〔參見臺灣臺南地方法院檢察署
    ９５年度偵字第９０６９號卷第７頁、第８頁〕，互核相符
    ，復有國泰公司保單號碼查詢票據資料、催繳及基本資料查
    詢報表〔附臺灣臺南地方法院檢察署９４年度交查字第４９
    ９號卷第９５至第９７頁〕、編號第0000000000
    號被保險人林昱伶之壽險要保書〔附同上偵卷第６９頁至第
    ７２頁〕、國泰公司之基本資料〔人管〕及任免調遷〔業務
    〕資料〔附同上偵卷第１９頁、第２０頁〕等足佐，堪認被
    告自白情節，與事實相符；又被告係於「８８年７月８日」
    收取事實欄所示保費，此有國泰公司保單號碼查詢票據資料
    記載繳費日期「８８０７０８」足參〔參見同上偵卷第９５
    頁〕，爰補正如事實欄〔起訴書載為『８８年９月間』〕；
    本件事證明確，被告之上揭犯行，堪予認定。
乙、被告為事實欄所示行為後，刑法業經　總統於９４年２月２
    日以總統華總一義字第０９４０００１４９０１號令修正公
    布第１～３、５、１０、１１、１５、１６、１９、２５～
    ２７、第四章章名、２８～３１、３３～３８、４０～４２
    、４６、４７、４９、５１、５５、５７～５９、６１～６
    ５、６７、６８、７４～８０、８３～９０、９１－１、９
    ３、９６、９８、９９、１５７、１８２、２２０、２２２
    、２２５、２２９－１、２３１、２３１－１、２９６－１
    、２９７、３１５－１、３１５－２、３１６、３４１、３
    ４３條條文；增訂第４０－１、７５－１條條文；刪除第５
    ６、８１、９４、９７、２６７、３２２、３２７、３３１
    、３４０、３４５、３５０條條文；並自９５年７月１日施
    行。現行刑法第２條第１項規定：「行為後法律有變更者，
    適用行為時之法律。但行為後之法律有利於行為人者，適用
    最有利於行為人之法律。」，其中〔一〕刑法第３３６條第
    ２項規定：「對於業務上所持有之物，犯前條第一項之罪者
    ，處六月以上五年以下有期徒刑，得併科三千元以下罰金。
    」；惟現行刑法第３３條第５款規定「罰金：新臺幣一千元
    以上，以百元計算之。」。修正後罰金刑最低度重於行為時
    法，新法非有利於行為人。〔二〕現行刑法第５７條之規定
    ，為法院就刑之裁量及酌減審認標準見解之明文化，非屬法
    律變更〔最高法院９５年第８次刑事庭會議決議意旨參照〕
    。
丙、核被告所為，係犯刑法第３３６條第２項之業務侵占罪。爰
    審酌被告犯罪之動機、目的、手段、犯罪所生之損害，暨犯
    罪後態度等一切情狀，量處如主文所示之刑。
丁、不另為無罪諭知部份：
    公訴意旨另以：被告乙○○於(一)９０年２月２２日，轉任國
    泰公司業務專員，僅負責保險契約之招攬，而不再負責收取
    保費之事務，復延續前不法所有之犯意，於附表壹所示之時
　　間，收取附表壹所示之保險費，未繳交國泰公司，將之侵占
　  入己。(二)９２年９月４日離職後，又延續前不法所有之犯意
    ，於附表貳所示之時間，收取附表貳所示之保險費，未繳交
    國泰公司，將之侵占入己。(三)被告延續前不法所有之犯意，
    尚將所收取如告訴狀附「乙○○侵害明細表」列『侵害總金
    額0000000元』與「事實欄所示金額、附表壹、貳所
    示金額」之差額「２５４５５９元」，侵占入己〔事實擴張
    部份參見本院９６年３月２６日簡式審判筆錄第３頁〕，因
    認被告尚涉此部份侵占犯嫌。惟查：
    壹、刑法上之侵占罪，係以侵占自己持有他人之物為要件。
　　    被告於９０年２月２２日，轉任國泰公司業務專員，僅
        負責保險契約之招攬，而不再負責收取保費之事務，於
        ９２年９月４日離職後，復無何種為國泰公司收取保費
        之義務，依民法第１７３條第２項規定無因管理準用民
        法第５４１條第１項「受任人因處理委任事務，所收取
        之金錢、物品及孳息，應交付於委任人。」意旨，被告
        未受委任，並無義務，而為國泰公司收取之保費，雖負
        交付與國泰公司之義務，在交付與國泰公司之前，要難
        謂國泰公司業已取得保費之所有權，與侵占罪之構成要
        件，顯不相當〔最高法院７９年度台非字第１３１號判
        決意旨參照〕。
　　貳、告訴人國泰公司提出「乙○○侵害明細表」，列舉『侵
　　　　害總金額』為『0000000元』〔參見臺灣臺南地
  　　　方法院９４年度偵字第１３３９２號卷第２頁〕，係包
    　　含事實欄所示「５３６７３元」、「附表壹、貳所示金
　      額」、「前列(三)所示差額２５４５５９元」；除保單編
        號0000000000號訴稱被害時間「自８８年７
        月起至９０年２月２１日」『收取之保費』外，其餘均
        在「９０年２月２２日」被告「未受委任，並無義務，
        為國泰公司收取之保費」之『後』〔參見同上偵卷第２
        頁〕，其中：
        一、８８年７月８日所收取如事實欄所示之「５３６７
            ３元」部份，業據上揭事證審結如前；餘關於保單
　　　　　　編號0000000000號部份，業據告訴人訴
  　　　　　明「未再繳交以後之保險費」〔參見臺灣臺南地方
　　　　    法院檢察署９４年度交查字第４９９號卷第９４頁
　　　　　　〕，復有保單基本資料足參〔附同上偵卷第９７頁
  　　　　　〕，再參酌告訴人提出之「潘員提出繳費證明文件
    　　　　暨其明細」〔附臺灣臺南地方法院檢察署９４年度
            偵字第１３３９２號卷第３頁至第１６頁〕，亦無
            「９０年２月２１日」『前』繳納第000000
            0000號保單之保費與被告之事證，不能認告訴
            意旨與事實相符。
        二、據告訴人提出「潘員提出繳費證明文件明細」，列
            出「支票或匯款金額」低於當期「應繳保費」〔參
            見臺灣臺南地方法院檢察署９４年度偵字第１３３
            ９２號卷第３頁〕，顯示要保人未將「實收金額與
            應收保費間差額」交付被告，尤難認被告涉此部份
            侵占犯嫌。
        三、被告自「９０年２月２２日」後，未受委任，並無
            義務，為國泰公司收取之保費，在交付與國泰公司
            之前，要難謂國泰公司業已取得保費之所有權，業
            見前述，縱被告果於此後續收取保費，在交付與國
            泰公司之前，不能認屬該公司所有，斯與侵占罪構
            成要件有間。
　　　　四、此外，復查無積極確切之事證，足認被告另涉此部
  　　　　　份侵占犯行，當屬不能證明其此部份犯罪。惟公訴
    　　　　意旨認此部份與有罪部份，有連續犯之裁判上一罪
　　　      之關係，爰不另為無罪之諭知。
據上論斷，應依刑事訴訟法第２７３條之１第１項、第２９９條
第１項前段，刑法第２條第１項前段、修正前刑法第３３６條第
２項，罰金罰鍰提高標準條例第１條前段，判決如主文。
本案經檢察官蔡元仕到庭執行職務。
中　　華　　民　　國　　96　　年　　4 　　月　　23　　日
                  刑事第一庭    法　官  陳福來
以上正本證明與原本無異。
如不服本判決應於送達後10日內向本院提出上訴狀。
                                書記官  林兆嘉
中　　華　　民　　國　　96　　年　　5 　　月　　16　　日
附錄本案論罪科刑法條全文：
刑法第三百三十六條：
對於公務上或因公益所持有之物，犯前條第一項之罪者，處一年
以上七年以下有期徒刑，得併科五千元以下罰金。
對於業務上所持有之物，犯前條第一項之罪者，處六月以上五年
以下有期徒刑，得併科三千元以下罰金。
前二項之未遂犯罰之。
附表壹：
┌──┬──────┬──────┬───┬────────┐
│編號│支付方式    │日期        │金額  │支付保單號碼    │
│    │            │            │      │及期數          │
├──┼──────┼──────┼───┼────────┤
│一  │支票（支票號│90年3月2日  │28萬元│0000000000      │
│    │碼L0000000號│            │      │（第二期保險費）│
│    │）          │            │      │0000000000      │
│    │            │            │      │（第二期保險費）│
│    │            │            │      │0000000000      │
│    │            │            │      │（第二期保險費）│
│    │            │            │      │0000000000      │
│    │            │            │      │（第二期保險費）│
│    │            │            │      │0000000000      │
│    │            │            │      │（第二期保險費）│
├──┼──────┼──────┼───┼────────┤
│二  │支票（支票號│91年3月31日 │281594│0000000000      │
│    │碼L0000000號│            │元    │（第三期保險費）│
│    │）          │            │      │0000000000      │
│    │            │            │      │（第三期保險費）│
│    │            │            │      │0000000000      │
│    │            │            │      │（第三期保險費）│
│    │            │            │      │0000000000      │
│    │            │            │      │（第三期保險費）│
│    │            │            │      │0000000000      │
│    │            │            │      │（第三期保險費）│
├──┼──────┼──────┼───┼────────┤
│三  │支票（支票號│92年4月10日 │281594│0000000000      │
│    │碼BM0000000 │            │元    │（第四期保險費）│
│    │號）        │            │      │0000000000      │
│    │            │            │      │（第四期保險費）│
│    │            │            │      │0000000000      │
│    │            │            │      │（第四期保險費）│
│    │            │            │      │0000000000      │
│    │            │            │      │（第四期保險費）│
│    │            │            │      │0000000000      │
│    │            │            │      │（第四期保險費）│
├──┼──────┼──────┼───┼────────┤
│四  │匯款單      │92年7月4日  │108397│0000000000      │
│    │            │            │元    │（第六期保險費）│
│    │            │            │      │0000000000      │
│    │            │            │      │（第六期保險費）│
│    │            │            │      │0000000000      │
│    │            │            │      │（第七期保險費）│
└──┴──────┴──────┴───┴────────┘
附表貳：
┌──┬──────┬──────┬───┬─────────┐
│編號│支付方式    │日期        │金額  │支付保單號碼      │
│    │            │            │      │及期數            │
├──┼──────┼──────┼───┼─────────┤
│一  │支票（支票號│93年4月21日 │283834│0000000000        │
│    │碼BM0000000 │            │元    │（第五期保險費）  │
│    │號）        │            │      │0000000000        │
│    │            │            │      │（第五期保險費）  │
│    │            │            │      │0000000000        │
│    │            │            │      │（第五期保險費）  │
│    │            │            │      │0000000000        │
│    │            │            │      │（第五期保險費）  │
│    │            │            │      │0000000000        │
│    │            │            │      │（第五期保險費）  │
├──┼──────┼──────┼───┼─────────┤
│二  │匯款單      │93年7月26日 │108466│0000000000        │
│    │            │            │元    │（第七期保險費）  │
│    │            │            │      │0000000000        │
│    │            │            │      │（第七期保險費）  │
│    │            │            │      │0000000000        │
│    │            │            │      │（第八期保險費）  │
├──┼──────┼──────┼───┼─────────┤
│三  │匯款記錄    │93年9月7日  │13200 │0000000000        │
│    │            │            │元    │（第六期保險費）  │
│    │            │            │      │0000000000        │
│    │            │            │      │（第六期保險費）  │
├──┼──────┼──────┼───┼─────────┤
│四  │匯款記錄    │94年3月22日 │47596 │0000000000        │
│    │            │            │元    │（第十三期保險費）│
│    │            │            │      │0000000000        │
│    │            │            │      │（第七期保險費）  │
│    │            │            │      │0000000000        │
│    │            │            │      │（第七期保險費）  │
└──┴──────┴──────┴───┴─────────┘
附表參：
┌──┬──────┬──────┬────┬────┐
│編號│保單號碼    │日期        │被保險人│要保人  │
├──┼──────┼──────┼────┼────┤
│1   │0000000000  │89年3月13日 │葉俊榮  │甲○○  │
├──┼──────┼──────┼────┼────┤
│2   │0000000000  │89年3月13日 │葉俊榮  │甲○○  │
├──┼──────┼──────┼────┼────┤
│3   │0000000000  │89年4月26日 │葉書宏  │甲○○  │
├──┼──────┼──────┼────┼────┤
│4   │0000000000  │89年3月10日 │葉俊榮  │甲○○  │
├──┼──────┼──────┼────┼────┤
│5   │0000000000  │89年4月26日 │葉重麟  │甲○○  │
├──┼──────┼──────┼────┼────┤
│6   │0000000000  │88年3月22日 │葉冠庭  │葉冠庭  │
├──┼──────┼──────┼────┼────┤
│7   │0000000000  │88年9月15日 │甲○○  │甲○○  │
├──┼──────┼──────┼────┼────┤
│8   │0000000000  │86年7月26日 │葉冠庭  │甲○○  │
├──┼──────┼──────┼────┼────┤
│9   │0000000000  │88年3月22日 │葉書宏  │葉書宏  │
├──┼──────┼──────┼────┼────┤
│10  │0000000000  │82年3月12日 │甲○○  │甲○○  │
├──┼──────┼──────┼────┼────┤
│11  │0000000000  │88年9月15日 │甲○○  │甲○○  │
├──┼──────┼──────┼────┼────┤
│12  │0000000000  │87年7月21日 │林昱伶  │林昱伶  │
├──┼──────┼──────┼────┼────┤
│13  │0000000000  │87年8月10日 │林育朱  │葉美華  │
└──┴──────┴──────┴────┴────┘
